【裁判字號】    97,上,58
【裁判日期】    970902
【裁判案由】    返還價金
【裁判全文】
臺灣高等法院高雄分院民事判決            97年度上字第58號
上  訴  人    乙○○
訴訟代理人    鄭國安律師
              蘇佰陞律師
              吳麗珠律師
被上訴人      甲○○○
訴訟代理人    徐豐益律師
上列當事人間請求返還價金事件，上訴人對於民國97年2 月29日
臺灣高雄地方法院96年度訴字第1089號第一審判決提起上訴，本
院於97年8 月19日言詞辯論終結，判決如下：
    主      文
原判決廢棄。
被上訴人應給付上訴人新台幣參佰捌拾參萬元，及自民國九十六
年四月五日起至清償日止，按週年利率百分之五計算之利息。
第一、二審訴訟費用由被上訴人負擔。
本判決所命給付，於上訴人以新台幣壹佰參拾萬元或等值之銀行
可轉讓定期存款單或其他有價證券提供擔保後，得假執行；被上
訴人如以新台幣參佰捌拾參萬元預供擔保後，得免為假執行。
    事實及理由
一、上訴人主張：伊於民國81年3 月5 日與被上訴人簽訂買賣契
    約書（下稱系爭契約），約定以新台幣（下同）583 萬元向
    被上訴人購買高雄縣仁武鄉仁營第247 地號土地（下稱系爭
    土地）所有權應有部分5330分之2931，且約定日後分割伊可
    以取得特定部分之土地。系爭契約第16條並約定：「雙方約
    定買賣標的物旁之糖廠畸零地（仁武鄉○○段第1120地號，
    下稱系爭畸零地）於系爭土地產權移轉於乙方（即上訴人）
    後，提出申請畸零地證明，應於50日內取得，若不能，則雙
    方無條件自動解約，甲方（即被上訴人）退還乙方已付之金
    額，乙方並應無條件將產權移轉歸還甲方」等語。嗣伊依約
    給付被上訴人部分買賣價金383 萬元，被上訴人則於81年4
    月28日移轉系爭土地所有權應有部分5330分之2931予伊，嗣
    伊於50日內向台糖公司申請購買系爭畸零地時，始知悉系爭
    畸零地並非台糖公司所有，而係高雄農田水利會所有，伊隨
    即轉向高雄農田水利會詢問能否購買，經高雄農田水利會表
    示無法購買，伊確定無法取得系爭畸零地所有權，則系爭契
    約第16條所約定之解除條件成就，系爭契約自動解除，爰依
    解除契約回復原狀之法律關係，請求被上訴人返還已支付之
    買賣價金383 萬元本息等情。原審為上訴人敗訴之判決。其
    上訴聲明：(一)原判決廢棄。(二)被上訴人應給付上訴人新台幣
    383 萬元及自起訴狀繕本送達之翌日起至清償日止，按年息
    百分之五計算之利息。(三)第一、二審訴訟費用由被上訴人負
    擔。
二、被上訴人則以：依兩造訂定系爭契約時之原意，系爭契約第
    16條約定之內容，係約定上訴人於系爭土地產權移轉登記予
    上訴人後，應於50日內申請畸零地合併使用證明，是以上訴
    人需依「公私有畸零土地合併使用證明處理流程」之規定，
    依法提出應具備之申請文件，據以提出申請始可。蓋取得畸
    零地合併使用證明之後，將來即可向畸零地所有人承購該塊
    土地，當初訂約之原意，僅係確定上訴人是否能取得系爭畸
    零地之使用證明，而非約定上訴人需取得系爭畸零地之所有
    權。又因兩造簽約後，伊已依約定將系爭土地之所有權移轉
    登記為上訴人所有，是以僅有上訴人能提出申請畸零地合併
    使用證明，故於系爭契約內約定，上訴人應於50日內申請畸
    零地合併使用證明。另系爭契約第16條約定「應於50日內取
    得」，乃係確定上訴人支付尾款之期限，若上訴人於期限內
    無法取得系爭畸零地之使用證明，買賣契約始歸於無效；反
    之，若逾上開期限，而仍無法確認是否取得系爭畸零地之使
    用證明，該約定之條件自無法成就。上訴人根本未於50日內
    提出申請系爭畸零地之使用證明，且至遲於96年3 月16日才
    確定無法取得系爭畸零地之所有權，顯已逾系爭買賣契約所
    約定之50日，自不符合該約定之期限條件，而無該約定之適
    用。又上訴人並未於約定期限內，提出畸零地使用之申請文
    件，據以提出申請畸零地之使用證明，足認上訴人故意怠惰
    其申請之義務，故意使條件成就，依民法第101 條第2 項規
    定，應視為條件不成就，不得認系爭契約業已自動解約，上
    訴人請求依契約解除之法律關係請求伊返還系爭契約之買賣
    價金，自無理由等語，資為抗辯。其答辯聲明：上訴駁回。
三、兩造不爭執事項：
（一）兩造於81年3 月5 日簽訂系爭買賣契約，約定上訴人以58
      3 萬元向被上訴人購買高雄縣仁武鄉仁營第247 地號土地
      所有權應有部分5330分之2931，上訴人業已交付其中383
      萬元與被上訴人，被上訴人亦於81年3 月10日將系爭土地
      移轉登記予上訴人。
（二）系爭買賣契約第16條約定：「雙方約定買賣標的物旁之糖
      廠畸零地於仁營247 號土地（即系爭土地）產權移轉於乙
      方（即上訴人）後，提出申請畸零地證明，應於50日內取
      得，若不能，則雙方無條件自動解約，甲方（即被上訴人
      ）退還乙方已付之金額，乙方並應無條件將產權歸還甲方
      」等語。
（三）坐落高雄縣仁武鄉○○段第1120地號土地，係高雄農田水
      利會所有之畸零地。
（四）上訴人並未向高雄縣政府提出系爭土地與系爭畸零地之合
      併使用之申請，亦未取得系爭畸零地之合併使用證明。被
      上訴人亦同。
四、兩造所爭執之事項為：(一)系爭契約第16條約定之契約解除條
    件為何？兩造訂約時之真意是否為上訴人如無法於50日內取
    得系爭畸零地之合併使用證明，系爭契約無條件自動解除？
    抑係上訴人若無法於50日內取得系爭畸零地之所有權，系爭
    契約無條件自動解除？(二)系爭契約第16條約定之契約解除條
    件是否成就？上訴人依契約解除回復原狀之法律關係請求返
    還已給付之買賣價金有無理由？經查：
（一）系爭契約第16條約定之契約解除條件為何？
  １、按解釋意思表示應探求當事人之真意，不得拘泥於所用之
      辭句，民法第98條定有明文。解釋意思表示端在探求表意
      人為意思表示之目的性及法律行為之和諧性，解釋契約尤
      須斟酌交易上之習慣及經濟目的，依誠信原則而為之。關
      於法律行為之解釋方法，應以當事人所欲達到之目的、習
      慣、任意法規及誠信原則為標準，合理解釋之。本件系爭
      契約第16條約定：「雙方約定買賣標的物旁之糖廠畸零地
      於系爭土地產權移轉於乙方（即上訴人）後，提出申請畸
      零地證明，應於50日內取得，若不能，則雙方無條件自動
      解約，甲方（即被上訴人）退還乙方已付之金額，乙方並
      應無條件將產權移轉歸還甲方」等語（見原審卷第10頁）
      。惟此一約定之文義頗為不明，且語句中顯然欠缺主詞，
      例如應由何方提出申請畸零地證明？，是此契約究應如何
      解釋，依上開說明，自應探求當事人之真意，並斟酌交易
      上之習慣及經濟上之目的，依誠信原則而為解釋，始稱妥
      適。
  ２、查上訴人向被上訴人買受系爭土地時，即已知悉系爭土地
      旁有系爭畸零地存在，惟上訴人因考量系爭土地與系爭畸
      零地合併成為三角窗地形，較有利用價值，若上訴人無法
      取得系爭畸零地之所有權，不能充分利用系爭土地，則上
      訴人即無購買系爭土地之意願，乃於系爭契約又於【附註
      】中約定：「台糖畸零地以實際坪數每坪12萬5,000 元正
      交易，繳交台糖之地價則由甲方（即被上訴人）支付」等
      語（見原審卷第10頁），參酌上訴人係於訂約後向台糖公
      司申請購買系爭畸零地時，始知悉系爭畸零地並非台糖公
      司所有，而係高雄農田水利會所有，嗣上訴人隨即轉向高
      雄農田水利會詢問能否購買，經高雄農田水利會函覆上訴
      人略稱：「台端申請承購本會會有地，目前仍有農田灌溉
      排水使用，不宜辦理圳路廢除，本會歉難辦理」等語，有
      高雄農田水利會96年3 月16日高農水管字第0960200166號
      函可稽（見原審卷第14頁），堪認上訴人於訂立系爭契約
      時誤以為系爭畸零地係台糖公司所有，直至其向台糖公司
      申請購買系爭畸零地時，始知悉系爭畸零地並非台糖公司
      所有，而係高雄農田水利會所有，此觀契約中使用「買賣
      標的物旁之『糖廠』畸零地」（見系爭契約第16條）、「
      『台糖』畸零地」（見系爭契約【附註】）等用語，甚為
      明瞭。準此，上訴人訂立系爭契約之真意應係如其所主張
      之要求被上訴人協助其取得系爭畸零地所有權，俾上訴人
      得將系爭土地與系爭畸零地合併成為三角窗地形，以取得
      較高之利用價值。如謂上訴人於系爭契約中係要求「自己
      」應於訂約後50日內提出申請畸零地證明，否則即應解除
      契約云云，此不僅對於上訴人毫無實益，亦即上訴人訂立
      系爭契約之目的乃在取得系爭土地之所有權，殊無必要無
      故逕為解約，而使目的不能達成，亦顯與社會之交易常情
      有違（蓋殊難想像竟有買方於契約中課予自己某種作為義
      務，否則即對自己不利之情事，雖至愚之人亦不至如此）
      ，此觀被上訴人於原審陳稱：「（法官問：契約第16條為
      何要這樣約定？）上訴人應於被上訴人移轉系爭土地予上
      訴人後，50日內聲請購買系爭畸零地，因為（系爭土地）
      已經移轉給上訴人，他有權利聲請購買這塊畸零地，如果
      不能購買系爭畸零地，上訴人應該要儘速通知我們」等語
      （見原審卷第88、89頁），及證人即兩造訂約時陪同上訴
      人到場之代書丙○○證稱：「（訂約）當中有談到畸零地
      何時可以變更所有權，原本上訴人給原地主30日辦好所有
      權的手續，原地主說要50日才夠，所以才改為50天，也有
      講到如果50天沒有辦好的話，系爭契約取消」等語（見本
      院97年6 月19日準備程序筆錄），至為明灼。且上訴人係
      向被上訴人購買系爭土地之應有部分，並非全部所有權，
      足見該地仍有其他共有人，則聲請畸零地使用證明，亦需
      他共有人協助或同意，此情應為被上訴人於售地時所明知
      ，而上述系爭契約第16條之約定，又未載明畸零地使用證
      明究應由何人提出申請，則依交易習慣、經濟上之目的及
      誠信原則等綜合以觀，兩造於訂約時均知有該畸零地之存
      在，及上訴人有取（購）得該畸零地所有權之意思，並應
      均知悉該畸零地之購買並非容易（諸如畸零地為何人所有
      、如何購買等，此從契約上書為糖廠畸零地，事後卻發現
      係水利地可明）等情事，故約定「申請畸零地證明，應於
      50日內取得，若不能，則雙方無條件自動解約」等語，其
      目的主要在於買賣之完成，否則即解約，回復買賣前之狀
      態。至於未約明由何人負責申請，或係疏漏、或係認為本
      應由雙方共同為之，但既未約明，自應解為其契約真意為
      由買賣雙方共同為之，被上訴人應予協助，倘未能取得畸
      零地證明（或買得），買賣契約即行解除之意思。是以，
      上訴人主張，系爭契約第16條約定之意思，係指被上訴人
      負有於50日內協助伊取得系爭畸零地所有權之意思等語，
      應較符合當事人之真意。至被上訴人辯稱該條款之意思係
      指上訴人應於50日內取得系爭畸零地之「合併使用證明」
      ，其無協助義務云云，難認可取。
（二）系爭契約第16條約定之契約解除條件是否成就？上訴人依
      契約解除回復原狀之法律關係請求返還已給付之買賣價金
      有無理由？
  １、按所謂條件，係當事人以將來客觀上不確定事實之成就或
      不成就，決定法律行為效力之發生或消滅之一種條款。如
      附有停止條件者，必須於條件成就後發生效力；附有解除
      條件者，必須於條件成就後失其效力，民法第99條第1 項
      、第2 項分別定有明文。是以，附解除條件之法律行為，
      於行為時已生效力，僅於解除條件成就時失效而已，且契
      約如附有解除條件，則條件成就時，契約當然失其效力，
      無待於當事人解除權之行使（最高法院著有60年台上字第
      4001號判例意旨參照）。查系爭契約第16條所稱「雙方無
      條件自動解約」等語，揆其真意，應係指條件成就時，系
      爭契約無待於意思表示即解除，而當然失其效力之謂。準
      此，兩造於簽訂系爭契約時，契約即已成立生效，僅於嗣
      後解除條件成就時（即上訴人無法取得系爭畸零地之所有
      權時），系爭契約始無待於上訴人行使解除權，當然失其
      效力，自應認系爭契約第16條所為「於50日內取得（系爭
      畸零地證明），若不能」之約定，係屬解除條件。
  ２、次查，上訴人主張其已向高雄農田水利會洽購系爭畸零地
      ，惟經高雄農田水利會拒絕等情，有高雄農田水利會96年
      3 月16日高農水管字第0960200166號函在卷可稽（見原審
      卷第14頁），堪信為真，系爭畸零地之所有權人既無法出
      售該地，足見上訴人已確定無法買受取得系爭畸零地，則
      縱於50日內取得系爭畸零地證明，亦難達雙方契約之目的
      ，則解除條件可認已成就，系爭契約自動解除。基此，上
      訴人雖未向主管機關即高雄縣政府申請畸零地使用證明，
      有高雄縣政府函文可稽（見原審卷第140 頁），但既已無
      從買得該畸零地，自難謂上訴人係故意使條件成就而有視
      為不成就之適用，被上訴人以此抗辯尚無可採。從而，上
      訴人主張依系爭契約第16條之約定，以起訴狀之送達表明
      解約之意，請求被上訴人回復原狀，返還其已給付之買賣
      價金383 萬元及自起訴狀繕本送達翌日起至清償日止按年
      息5% 計算之利息，洵屬有據，應予准許。
五、綜據上述，上訴人主張系爭契約第16條約定之解除條件成就
    為可採，被上訴人抗辯因上訴人故意怠惰其申請之義務使條
    件成就應視為不成就云云，為無可取。從而，上訴人本於系
    爭契約約定之法律關係，請求上訴人給付383 萬元及自起訴
    狀繕本送達翌日即民國96年4 月5 日起至清償日止按年息5%
    計算之利息，為有理由，應予准許。原審為上訴人敗訴之判
    決，尚有未洽。上訴意旨指摘原判決不當，求予廢棄改判，
    為有理由。爰由本院予以廢棄改判，如主文第二項所示。至
    兩造其餘攻擊防禦之方法，核與本判決之基礎不生影響，自
    不一一論述，附此敘明。
六、上訴人陳明願以供擔保為條件，請准為假執行之宣告，經核
    並無不當，爰酌定相當擔保金額宣告之，並准被上訴人預供
    相當擔保金得免為假執行。
七、據上論結，本件上訴為有理由，依民事訴訟法第450 條、第
    78條、第463 條、第390 條第2 項、第392 條第2 項，判決
    如主文。
中    華    民    國    97    年    9     月     2    日
                            民事第一庭
                                審判長法官  黃金石
                                法      官  謝肅珍
                                法      官  林健彥
以上正本證明與原本無異。
如對本判決上訴，須於判決送達後20日內向本院提出上訴狀，其
未表明上訴理由者，應於上訴後20日內向本院提出上訴理由書（
均須按他造當事人之人數附繕本）。上訴時應提出委任律師或具
有律師資格之人之委任狀，並依附註條文規定辦理。
中    華    民    國    97    年    9     月     2    日
                                書  記  官  魏文常
附註：
民事訴訟法第466 條之1 ：
對於第二審判決上訴，上訴人應委任律師為訴訟代理人，但上訴
人或其法定代理人具有律師資格者，不在此限。
上訴人之配偶、三親等內之血親、二親等內之姻親，或上訴人為
法人、中央或地方機關時，其所屬專任人員具有律師資格並經法
院認適當者，亦得為第三審訴訟代理人。
第1 項但書及第2 項情形，應於提起上訴或委任時釋明之。


司法院資訊處製作；財團法人民間司法改革基金會備份。
